臺灣臺北地方法院民事判決　　　　　　　96年度訴字第4094號
原　　　告
即反訴被告　丁　○
訴訟代理人　郭瓔滿律師
複　代理人　陳豪杉律師
被　　　告
即反訴原告　甲○○
　　　　　　丙○○
訴訟代理人　錢裕國律師
複　代理人　王一翰律師
　　　　　　戊○○
被　　　告　乙○○
訴訟代理人　張淑敏律師
　　　　　　錢裕國律師
複　代理人　王一翰律師
　　　　　　戊○○
上列當事人間請求土地所有權移轉登記等事件，本院於民國96年
10 月2日言詞辯論終結，判決如下：
    主      文
原告之訴駁回。
訴訟費用由原告負擔。
反訴被告應將坐落臺北市○○區○○段二小段一九○地號土地上
、位置如附件複丈成果圖所示、面積八平方公尺之土地，返還予
反訴原告甲○○。
反訴被告應給付反訴原告甲○○新臺幣壹萬貳仟玖佰貳拾柒元，
及自民國九十六年六月二十九日起至返還主文第三項所示土地之
日止，按月給付反訴原告甲○○新臺幣參仟柒佰肆拾肆元。
反訴被告應給付反訴原告丙○○新臺幣壹萬陸仟玖佰壹拾伍元。
反訴原告丙○○其餘之訴駁回。
反訴訴訟費用由反訴被告負擔百分之九十九，餘由反訴原告丙○○負擔。
本判決第三項於反訴原告甲○○以新臺幣肆拾捌萬元供擔保後，
得假執行。但反訴被告如以新臺幣壹佰肆拾肆萬元預供擔保，得
免為假執行。
本判決第四項於反訴原告甲○○以新臺幣玖仟元供擔保後，得假
執行。但反訴被告如以新臺幣貳萬柒仟元預供擔保，得免為假執
行。
本判決第五項於反訴原告丙○○以新臺幣陸仟元供擔保後，得假
執行。但反訴被告如以新臺幣壹萬陸仟玖佰壹拾伍元預供擔保，
得免為假執行。
反訴原告丙○○其餘假執行之聲請駁回。
    事實及理由
一被告甲○○、丙○○於言詞辯論終結前，以與本訴防禦方法相
  牽連之訴訟標的對原告提起反訴，核與民事訴訟法第260 條之
  規定相符，應予准許。
二本訴部分兩造之聲明及陳述：
  (一)原告起訴主張：
    1.伊於民國95年8 月25日向訴外人中央信託局股份有限公司
      （下稱中央信託局）標購臺北市○○區○○段2小段189地
      號土地及坐落其上1191建號、門牌為台北市○○區○○街
      33巷2 號房屋（下稱系爭房地），並於同年10月18日完成
      所有權移轉登記。伊於取得系爭房地所有權後方發現系爭
      房屋有部分坐落於臺北市○○區○○段2小段190地號土地
      上（下稱原190地號土地），占用面積為8平方公尺。原
      190 地號土地嗣於96年5月3日分割為190（下稱現190地號
      土地）、190-1 地號土地，系爭房屋占用之部分基地即位
      於現190地號土地上。
    2.系爭房屋與現190 地號土地前皆屬中華民國政府所有，嗣
      分別轉讓予伊及被告乙○○，依民法第425條之1之規定，
      伊與乙○○間推定有租賃關係存在。又依土地法第104 條
      規定，伊對現190 地號土地有優先承買權，而乙○○於95
      年10月19日將該土地售予被告丙○○並辦妥所有權移轉登
      記，丙○○復於96年3月9日以夫妻贈與為名，將該土地所
      有權移轉登記予被告甲○○。前開所有權移轉登記之原因
      關係因無法對抗伊而歸於無效，各該登記均應予塗銷。
    3.伊業以本件起訴狀繕本之送達對乙○○為行使優先承買權
      之意思表示，伊與乙○○間就現190 地號土地即有買賣契
      約存在，乙○○負有將現190 地號土地所有權移轉登記予
      伊之義務。因乙○○怠於對丙○○、甲○○行使民法 767
      條物上請求權，請求彼等將就現190 地號土地所為之所有
      權移轉登記塗銷，伊為乙○○之債權人，爰依民法第 242
      條規定，代位乙○○行使民法767 條物上請求權，請求丙○○、甲○○塗銷就現190 地號土地所為之所有權移轉登
      記；另依伊與乙○○間之買賣契約，請求乙○○移轉登記
      現190地號土地之所有權。
    4.退步言之，縱鈞院認伊訴請塗銷被告間所有權移轉登記為
      無理由，然系爭房屋與現190 地號土地原均屬中華民國政
      府所有，伊買受系爭房屋，依民法第425條之1規定，伊與
      現土地所有權人甲○○間就該土地有租賃契約存在，爰依
      土地法第102 條、民法第422條之1規定，請求甲○○協同
      辦理地上權設定登記。
    5.先位聲明為：
      被告甲○○應就坐落臺北市○○區○○段2小段190地號
        土地（面積16平方公尺），於96年3月9日以夫妻贈與為
        登記原因而為之所有權移轉登記予以塗銷。
      被告丙○○應就坐落臺北市○○區○○段2小段190地號
        土地（面積16平方公尺），於95年10月19日以買賣為登
        記原因而為之所有權移轉登記予以塗銷。
      被告乙○○應將臺北市○○區○○段2小段190地號土地
        （面積16平方公尺）辦理所有權移轉登記予原告。
    6.備位聲明為：
      被告甲○○應協同原告就臺北市○○區○○段2小段190地
      號土地（面積16平方公尺），辦理地上權設定登記。
  (二)被告則抗辯：
    1.本件並無民法第425條之1之適用：
      (1)乙○○於95年10月間向財政部國有財產局北區辦事處申
        購原190 地號土地時，該土地所有權人為中華民國，而
        當時系爭房屋所有權人為中央信託局，足見該土地及其
        上房屋非同屬一人所有，無本條適用之餘地。且系爭房
        屋使用現190 地號土地，並未經土地所有權人同意，足
        證原告與乙○○間並未存有推定租賃關係。
      (2)乙○○於95年10月13日出售原190 地號土地予丙○○時
        ，該土地登記謄本並未登載地上存有任何建物。另依系
        爭房屋登記謄本顯示，該建物僅坐落於189 地號土地，
        並未坐落於原190 地號土地，財政部國有財產局臺灣北
        區辦事處亦未告知乙○○有關原190 地號土地有部份遭
        系爭房屋占用之情事。故本件不論原、被告或國有財產
        局、中央信託局均不知系爭房屋有越界之事實，更遑論
        有默認系爭房屋得使用原190 地號土地，而推定有租賃
        之可能，被告亦不可能於出售原190 地號土地時對原告
        通知是否主張優先購買權。更何況，乙○○於95年10月
        13日取得原190 地號土地所有權後，旋即於同日將該土
        地售予丙○○，當時原告尚未取得系爭房屋所有權。原
        告於同月18日始取得系爭房屋所有權，無權依本條及土
        地法第104條之規定，主張以承租人身分優先購買現190
        地號土地。且依土地法第43條登記之絕對效力，丙○○
        因信賴登記而取得原190 地號土地所有權應受保護，不
        因登記原因之無效或得撤銷而被追奪。更庸言，其登記
        原因並無無效或得撤銷原因。
      (3)原告申購189 地號土地時，中央信託局招標文件之附件
        上便已寫明「地上木造房屋一棟已老舊腐蝕無法使用」
        ，嗣後原告亦打算將此不堪使用之木造房屋拆除重建，
        並無民法第425條之1立法意旨所稱之促進房屋所有權安
        定性下，推定有租賃關係存在之必要。縱有推定之租賃
        關係，該租賃關係存在期限亦因系爭房屋無法使用而消
        滅。租賃關係既歸於消滅，不因事後加以修復或整修而
        重行發生，否則無異強求土地所有人須容忍房屋所有人
        及其繼受人一再重新修建房屋而無法收回土地，有失公
        平。原告以一即將拆除之日治時代木造房屋，先是主張
        其對鄰地享有租賃權，又進而主張其有優先承買權，無
        疑係權利濫用，有違民法第148條之規定。
    2.本件並無土地法第104條之適用：
      (1)承前所述，原告與乙○○間既無租賃關係存在，原告亦
        從無繳納租金之意思，自無主張優先承買權之餘地。
      (2)土地法第104條第1項旨在使基地與基地上之房屋合歸一
        人所有，以盡經濟上之效用。惟本件原告購買系爭房屋
        便已打算拆除重建，無建物與基地所有人相異之問題存
        在，不符本條之立法目的。且系爭房屋佔用鄰地之事實
        ，係乙○○將原190 地號土地賣與丙○○時所不知（原
        告當時亦不知悉），自無通知原告其有優先承買權之可
        能。若謂原告於知悉後可以此一事實加以主張優先承買
        權，不但未能達到土地法第104 條之規範意旨，亦嚴重
        侵害丙○○及其後手之權利及不動產登記之安定性。
      (3)又乙○○係以每平方公尺新臺幣（下同）321,905 元之
        價格出售原190 地號土地予丙○○，縱認原告有權請求
        乙○○將現190 地號土地辦理所有權移轉登記，乙○○
        亦得主張同時履行抗辯權，在原告給付價金 5,150,480
        元之同時方配合辦理。
    3.本件並無土地法第102條之適用：
      土地法第102 條適用之前提在於租賃關係之成立，然本件
      租賃關係不成立已如前述，自無適用該條之餘地。且該條
      規定之「租用基地建築房屋」，並未包括民法第425條之1
      之情形。又本條規定意旨在調和房屋所有人與基地所有人
      間之關係，促進房屋所有權之安定性，本件系爭房屋已老
      舊不堪、拆除在即，實無適用本條之必要。
    4.聲明為：原告之訴駁回。
三反訴部分兩造之聲明及陳述：
  (一)反訴原告主張：
    1.反訴被告已自承其所有之系爭房屋占用反訴原告甲○○所
      有之現190地號土地，占用面積為8平方公尺，反訴被告並
      無占有使用現190 地號土地之合法權源，反訴原告甲○○
      自得依民法第767 條規定，請求反訴被告返還土地。
    2.自系爭土地95年10月19日移轉登記至反訴原告丙○○名下
      起，至96年3月9日移轉至另一反訴原告甲○○名下止，反
      訴被告侵占系爭土地141 日；自移轉至反訴原告甲○○名
      下起至96年6 月22日提起反訴止，反訴被告侵占系爭土地
      105日。反訴被告無權占用現190地號土地，受有相當於免
      付租金之利益，致反訴原告受有無法使用系爭土地收益之
      損害，爰依民法第179 條之規定，請求反訴被告返還所受
      相當於租金之不當得利。現190 地號土地申報地價為每平
      方公尺新台幣（下同）56,160元，且位於臺北市中正區○○○地段，依土地法第97條、第105條規定，以年息10%為
      租金之計算基礎應屬妥適。故反訴被告應給付反訴原告丙○○17,356元相當於租金之損害（計算式：56,160×8÷
      10＝44,928；44,928×141÷365＝17,356），給付反訴原
      告甲○○12,927元相當於租金之損害（計算式：44,928×
      105÷365＝12,927）。另因現190 地號土地尚在反訴被告
      占有中，反訴原告甲○○持續受有每月3,744 元之損害（
      計算式：44,928÷12＝3,744 ），反訴被告自應按月返還
      此相當於租金之不當得利至返還土地止。
    3.聲明為：
      (1)反訴被告應將臺北市○○區○○段2小段1191 建號建物
        侵佔臺北市○○區○○段2小段190地號之土地8 平方公
        尺返還予反訴原告甲○○。
      (2)反訴被告應給付反訴原告丙○○17,356元，給付反訴原
        告甲○○12,927元，及自反訴起訴狀繕本送達翌日起至
        返還侵佔系爭土地之日止，按月給付3,744元。
      (3)願供擔保請准宣告假執行。
  (二)反訴被告則抗辯：
    1.依民法第425條之1規定，兩造間就占用部分既有推定租賃
      關係之合法權源存在，反訴原告主張依民法第767 條、第
      179 條規定請求反訴被告拆屋還地及返還不當得利即無理
      由。又反訴被告占有部分面積極微，使用價值不高，反訴
      原告主張依土地申報地價年息10%計算租金亦無理由。
    2.聲明為：
      (1)反訴駁回。
      (2)如受不利益判決，願供擔保請准宣告免為假執行。
四兩造不爭執之事實：
  (一)系爭189地號土地與原190地號土地相鄰，於95年間分屬中央
    信託局、中華民國所有。原告於95年8 月25日向中央信託局
    購得系爭房地，並於同年10月18日辦妥房地所有權移轉登記
    ；乙○○則於95年10月13日登記成為原190 地號土地之所有
    權人。
  (二)嗣乙○○將原190 地號土地售予丙○○，並於95年10月19日
    辦妥所有權移轉登記；丙○○復以夫妻贈與為名，將該土地
    所有權於96年3月9日移轉登記予甲○○。
  (三)原190地號土地於96年5月3日分割為現190、190-1 地號兩筆
    土地。
  (四)原告所有之系爭房屋，於建物登記謄本上記載之基地為 189
    地號土地，然該屋尚有部分坐落於現190 地號土地上（占用
    面積、位置詳如附件複丈成果圖所示）。
五兩造爭執要旨：
  (一)本件是否有民法第425條之1之適用，而可認為原告就現190
    地號土地，與乙○○間有租賃關係？
  (二)原告所有之系爭房屋占用部分現190地號土地，是否構成不
    當得利？
六本院之判斷：
  (一)本訴部分：
    1.本件並無民法第425條之1之適用，原告就現190 地號土地
      ，與乙○○間無租賃關係：
      按土地與建築物為個別獨立之不動產，係不同之所有權
        客體，然建築物性質上不能脫離土地而存在，使用建築
        物必須同時使用該建築物之基地，建築物對其基地自須
        具有使用權方可。此於建築物與基地同屬一人所有，土
        地所有人本於其土地所有權得為土地之用益，興建建築
        物而使其具有土地之使用權者，固不生問題，但土地與
        建築物分屬不同人所有時，建築物如就土地未取得使用
        權，勢必造成無權占有土地，導致須拆除建築物，因而
        有害社會經濟及公共利益之結果，故而民法對此設有相
        關規定試圖解決之。民法第425條之1第1 項規定：「土
        地及其土地上之房屋同屬一人所有，而僅將土地或僅將
        房屋所有權讓與他人，或將土地及房屋同時或先後讓與
        相異之人時，土地受讓人或房屋受讓人與讓與人間或房
        屋受讓人與土地受讓人間，推定在房屋得使用期限內，
        有租賃關係。其期限不受第449條第1項規定之限制」，
        即為適例。
      針對本案相關房地之所有權歸屬變動情形，兩造均一致
        主張：系爭房屋與坐落原190地號土地上、建號1292 號
        、門牌為台北市○○街35號房屋原為同一建築物，為日
        據時代興建之木造房屋，臺灣光復後該屋及坐落基地為
        國民政府接收並登記為所有權人。該建築物於69年3 月
        10日分割為建號1191號、1292號建物，坐落之基地亦於
        69年5 月15日因土地重劃分別登記為189、190地號等情
        ，並有土地及建物登記謄本在卷可稽（本院卷第 11-19
        頁參照），堪予信實。由上情以觀，該等土地於69年間
        之重劃，乃為配合其上建物之分割，俾各該房屋與土地
        之利用關係合一而為。而依兩造所陳，系爭房屋於日據
        時代建成後即未經更動，亦即系爭房屋於69年間即有部
        分坐落於原190 地號土地上，然69年間建物分割後，系
        爭房屋之建物登記謄本僅記載該屋之坐落基地為189 地
        號土地（本院卷第19頁參照），而未及於原190 地號土
        地，由是亦可推知，69年間土地重劃及建物分割時，針
        對土地之使用狀況並未經過精確測量，方才發生前述登
        記與實際狀況不符之情事，則能否執此認定原190 地號
        土地所有權人有默許系爭房屋繼續使用該土地之意思，
        即非無疑義。
      況迄至92年7 月18日，中央信託局因國有財產之撥用登
        記成為系爭房地之所有權人，有卷附建物異動索引表可
        佐（本院卷第47頁參照），此時原190 地號土地仍屬中
        華民國所有，是此時原190 地號土地與系爭房屋之所有
        權人已非同一，而原190 地號土地之所有權人於95年間
        將該土地讓與乙○○，中央信託局亦於同年間將系爭房
        地讓與原告，於前開房地所有權讓與之時，顯無民法第
        425條之1第1 項所指之「土地及其土地上之房屋同屬一
        人所有，而僅將土地或僅將房屋所有權讓與他人，或將
        土地及房屋同時或先後讓與相異之人」之情況，該法於
        本件自無適用餘地。原告執此規定，主張其與乙○○間
        就現190 地號土地有推定之租賃關係存在，於法不合，
        自非可採。
      再者，民法第425條之1推定之租賃關係旨在保護房屋，
        避免其因無土地使用權而遭拆除，影響社會經濟，是以
        應限於欲受保護之房屋有相當經濟價值始有適用，最高
        法院85年度台上字第384 號判決亦採相同見解。查系爭
        房屋興建於日據時代，長年無人居住，門窗、屋頂均有
        多處破損，屋況不佳，除經本院履勘現場查明外（本院
        卷第98頁勘驗測量筆錄參照），亦可由中央信託局於標
        售系爭房地時在公告上載明：「地上木造房屋一棟已老
        舊腐蝕無法使用」等語得證（本院卷第51頁拍賣公告參
        照）。況原告亦坦認其於買受系爭房地後，隨即在96年
        3 月28日以訴外人百世達開發股份有限公司名義，向主
        管機關申請拆除系爭房屋之建造執照（本院卷第54頁申
        請案件申請作業查詢表、第73頁言詞辯論筆錄參照），
        益證系爭房屋已無相當經濟價值，原告空言主張系爭房
        屋稍經整修仍可使用、其仍有使用系爭房屋之計畫各云
        云，欲作為系爭房屋仍具相當經濟價值之佐證，為本院
        所不採。系爭房屋已無相當經濟價值，揆諸前開說明，
        民法第425條之1於本件並無適用餘地，原告自無由以該
        規定為據，主張其與乙○○就現190 地號土地有租賃關
        係存在。
    2.按基地出賣時，地上權人、典權人或承租人有依同樣條件
      優先購買之權；出賣人未通知優先購買權人而與第三人訂
      立買賣契約者，其契約不得對抗優先購買權人，固為土地
      法第104條第1項前段、第2 項後段所明定，惟得主張前開
      優先承買權者，以基地之地上權人、典權人及承租人為限
      。原告對乙○○就現190 地號土地並無租賃關係存在，如
      前述，其自無從對乙○○主張前開優先承買權，更無由主
      張乙○○與丙○○就現190 地號土地所訂立之買賣契約，
      對其不生效力；且原告與乙○○間就現190 地號土地並無
      買賣契約存在，乙○○亦無移轉現190 地號土地所有權予
      原告之義務。乙○○將原190 地號土地售予丙○○、丙○○復將該土地贈與甲○○，並分別辦妥所有權移轉登記，
      均為合法權利之行使，非原告所得干涉，則原告主張其為
      乙○○之債權人，代位乙○○行使對甲○○、丙○○之物
      上請求權，請求該二人塗銷就現190 地號土地所為之所有
      權移轉登記，自屬無據；其另依約訴請乙○○移轉登記現
      190 地號土地之所有權，亦無理由，均應予駁回。
    3.又按租用基地建築房屋，應由出租人與承租人於契約訂立
      後二個月內，聲請該管直轄市或縣（市）地政機關為地上
      權之登記；租用基地建築房屋者，承租人於契約成立後，
      得請求出租人為地上權之登記，土地法第102 條、民法第
      422條之1分別著有規定，惟前引法條須以租地建屋為適用
      前提。原告對乙○○就現190 地號土地並無租賃關係存在
      ，如前述，更遑論其與甲○○間就同筆土地有租賃關係存
      在。則原告以前引法條為據，訴請甲○○協同辦理地上權
      設定登記，即屬於法不合，不應准許。
  (二)反訴部分：
    1.按所有人對於無權占有或侵奪其所有物者，得請求返還之
      。對於妨害其所有權者，得請求除去之，民法第767 條定
      有明文。反訴被告並無占有使用現190 地號土地之合法權
      源，如前述，則其所有之系爭房屋部分坐落於現190 地號
      土地上，即屬無權占有，則土地之所有權人即反訴原告甲○○依前開法條規定，請求反訴被告返還如附件複丈成果
      圖所示占用部分之土地，為有理由，應予准許。
    2.反訴被告所有之系爭房屋占用部分現190 地號土地，構成
      不當得利：
      按無法律上之原因而受利益，致他人受損害者，應返還其
      利益，依其利益之性質不能返還者，應償還其價額，民法
      第179條、第181條但書分別定有明文。經查：
      反訴被告並無使用現190 地號土地之合法權源，前已詳
        論，則其所有之系爭房屋部分坐落於該土地上，其因此
        受有使用該土地之利益，致土地所有權人受有損害，該
        等利益依性質不能返還，該土地所有權人自得請求其返
        還相當於租金之價額。
      按土地法第97條第1項規定：「城市地方房屋之租金，
        以不超過土地及其建築物申報總價年息百分之十為限」
        ，該項規定，於租用基地建屋之情形準用之，同法第
        105 條規定甚明。反訴原告請求反訴被告返還相當於租
        金之價額，未能證明現190 地號土地出租建屋之合理租
        金數額，其乃主張參酌前開土地法之規定以定之，此項
        主張為反訴被告所不爭執，堪可採取。而現190 地號土
        地坐落於台北市中正區靜巷內，地處台北市○○地段，
        另參酌被告陳稱：此土地於95年底交易價格每平方公尺
        高達321,905 元等情，本院認反訴被告應返還相當於租
        金之價額，應按土地法第97條規定，以土地及建築物申
        報總價年息百分之10計算為當。
      查現190 地號土地於93年1月、96年1月之公告地價分別
        為每平方公尺66,800元、70,200元，有北市公告土地現
        值及公告地價查詢資料可考，依平均地權條例第16條規
        定，申報地價為公告地價80﹪，則前開期間之申報地價
        分別為每平方公尺53,440元、56,160元，而系爭房屋占
        用現190地號土地之面積為8平方公尺，基此計算，反訴
        被告於95年10月19日至96年3月8日期間，應返還反訴原
        告王人杰相當於租金之數額為16,915元（計算式：
        53,440×8÷10＝42,752； 42,752×74÷365＝8,668；
        56,160×8÷10＝44,928； 44,928×67÷365＝8,247；
        8,247＋8,668＝16,915）；其於96年3月9日至96年6 月
        22日期間，應返還反訴原告甲○○相當於租金之數額為
        13,048元（計算式：44,928×106÷365＝13,048），甲○○僅請求其中之12,927元，自屬有據。又反訴被告所
        有之系爭房屋現仍持續占用現190 地號土地，其持續受
        有每月3,744 元之不當得利（計算式：44,928÷12＝
        3,744 ），自應按月返還此數額予甲○○至返還系爭土
        地止。
      綜上所述，反訴原告依民法第179 條規定，請求反訴被
        告給付王人杰16,915元；給付甲○○12,927元，及自反
        訴起訴狀繕本送達翌日即96年6 月29日起至返還系爭房
        屋占用之土地日止，按月給付3,744 元，為有理由，應
        予准許；逾此數額之請求，為無理由，應予駁回。
      兩造各陳明願供擔保，請准宣告假執行及免為假執行，
        就反訴原告原告勝訴部分，經核於法均無不合，爰各酌
        定相當擔保金額，併予准許之；至反訴原告丙○○敗訴
        部分，其假執行之聲請失所附麗，應予駁回。
  (三)本案事證已明，兩造其餘攻擊防禦方法及舉證，核與判決結
    果無影響，於茲不贅。
七訴訟費用負擔之依據：民事訴訟法第78條。
中　　華　　民　　國　　96　　年　　10　　月　　16　　日
                  民事第六庭    法　官　陳婷玉
以上正本係照原本作成
如對本判決上訴，須於判決送達後20日內向本院提出上訴狀
中　　華　　民　　國　　96　　年　　10　　月　　16　　日
                    　　　　　　書記官　詹雪娥
